【裁判字號】    98,訴,109
【裁判日期】    980728
【裁判案由】    分割共有物
【裁判全文】
臺灣雲林地方法院民事判決               98年度訴字第109號
原      告  戊○○
訴訟代理人  丙○○
            丁○○
被      告  乙○○
兼  上一人
訴訟代理人  甲○○
上二人共同
訴訟代理人  簡維弘  律師
上列當事人間請求分割共有物事件，本院於民國98年7 月14日言
詞辯論終結，判決如下：
    主      文
兩造共有坐落雲林縣斗六市○○○段六二二－三地號、地目田、
面積四三三五平方公尺土地，以附圖(二)【即雲林縣斗六地政事務
所民國九十八年三月十一日複丈結果圖說】所示方案分割，即：
編號Ａ部分面積一八二○平方公尺土地分歸被告甲○○、乙○○
取得，並按被告甲○○應有部分三分之二，被告乙○○應有部分
三分之一比例繼續保持共有。
編號Ｂ部分面積一八二○平方公尺土地分歸原告取得。
編號Ｃ部分面積六九五平方公尺土地留設為通行使用，並按兩造
原應有部分比例繼續保持共有。
除上開分割方法外，被告甲○○應按應有部分三分之二、被告乙
○○應按應有部分三分之一共同提出新台幣貳拾伍萬元給付原告
以資補償。
訴訟費用由原告負擔新台幣萬壹仟陸佰拾玖元，由被告甲○
○負擔新台幣貳萬壹仟零玖拾元，由被告乙○○負擔新台幣壹
萬零伍佰肆拾陸元。
    事實及理由
一、原告主張：坐落雲林縣斗六市○○○段622 －3 地號、地目
    田、面積4,335 平方公尺土地（下稱系爭土地）為兩造所共
    有，系爭土地伊之應有部分為2 分之1 ，被告甲○○應有部
    分為3 分之1 、被告乙○○應有部分為12分之2 ，系爭土地
    並無不分割之約定，又無因使用目的不能分割之情形，因難
    以協議分割，爰依法提起本訴。聲明：求為判決將系爭土地
    依附圖(一)甲案所示方法分割並分配予兩造。
二、被告則主張：系爭土地為屬耕地，地型呈狹長狀，若依原告
    所提分割方案，將系爭土地由中間一分為二，系爭土地將更
    狹狀，不論在耕作上，或將來處分上，對兩造均屬不利。其
    次，渠等亦不願在細長之土地上繼續維持共有狀態，故原告
    提出之方案渠等不贊同。另渠等前所提出之分割方案【即附
    圖(一)乙案】，未考量到農業發展條例第16條第2 項規定，共
    有耕地分割後之宗數，不得超過共有人人數之限制，因之，
    渠等將原提分割方案【即附圖(一)乙案】修正為如附圖(二)所示
    方案來分割系爭土地，除使各共有人分配之土地較為方正外
    ，且兼顧分得裡地之共有人有聯外通路。聲明：系爭土地依
    附圖(二)所示方案分割分配予兩造。
三、得心證之理由：
  (一)按各共有人，除因物之使用目的不能分割，或契約訂有不分
    割之期限者，得隨時請求分割共有物，民國98年1 月23日修
    正前民法第823 條第1 項定有明文。原告主張：系爭土地為
    兩造所共有，其應有部分為2 分之1 ，被告甲○○應有部分
    為3 分之1 、被告乙○○應有部分為12分之2 等情，業據其
    提出被告不爭執之土地登記謄本1 份（見卷內第5 頁）為證
    。又原告主張：系爭土地共有人間並無不予分割之約定，惟
    因渠等無法達成分割之協議等情，亦為被告所不爭執，則原
    告訴請裁判分割系爭土地，即無不合。
  (二)次按共有物之分割，依共有人協議之方法行之。分割之方法
    ，不能協議決定者，法院得因任何共有人之聲請，命為下列
    之分配：(1)以原物分配於各共有人。(2)變賣共有物，以價金
    分配於各共有人。以原物為分配時，如共有人中，有不能按
    其應有部分受分配者，得以金錢補償之，民法第824 條（註
    ：98年1 月23日修正前）亦有明定。又「分割共有物，以消
    滅共有關係為目的。法院裁判分割共有土地時，除因該土地
    內部分土地之使用目的不能分割（如為道路）或部分共有人
    仍願維持其共有關係，應就該部分土地不予分割或准該部分
    共有人成立新共有關係外，應將土地分配於各共有人單獨所
    有。」最高法院69年臺上字第1831號判例要旨可資參照。再
    者，「定共有物分割之方法，固可由法院自由裁量，但亦須
    以其方法適當者為限。又法院裁判分割共有物，須斟酌各共
    有人之利害關係、使用情形、共有物之性質及價值、經濟效
    用，符合公平經濟原則，其分割方法始得謂為適當。」「分
    割共有物固不受分管契約之拘束，惟儘量依各共有人使用現
    狀定分割方法，以維持現狀，減少共有人所受損害，當不失
    為裁判分割斟酌之一種原則。」最高法院90年度臺上字第16
    07號、82年度臺上字第1990號判決要旨亦足供參酌。另「法
    院裁判分割共有物，除應斟酌各共有人之利害關係，及共有
    物之性質外，尚應斟酌共有物之價格，倘共有人中有不能按
    其應有部分受分配，或所受分配之不動產，其價格不相當時
    ，法院非不得命以金錢補償之」最高法院57年度臺上字第21
    17號、63年度臺上字第2680號判例意旨足資參照。
    1.查，系爭土地地處鄉村區，為屬農牧用地，地型呈長條狀
      （長約216 公尺、寬約15公尺），東北側緊臨斗六市○○
      路可資聯外，另西、北、南三邊則為他人土地，又系爭土
      地北段由被告甲○○堆放板模占用，南段則由原告耕種使
      用等情，亦有原告提出之系爭土地地籍圖謄本1 份（詳卷
      第6 －8 頁）可資參照，復經本院履勘現場製有勘驗筆錄
      及現場照片14幀在卷可稽。
    2.又兩造就系爭土地願依雲林縣斗六地政事務所98年3 月11
      日斗地四字第0980001881號函覆之土地複丈成果圖說【即
      附圖(二)】所示方案分割，並由分得編號Ａ部分土地之人補
      償分得裡地（即編號Ｂ部分）之人（詳卷第70頁），本院
      審酌該方案，除保留供通行用之土地【即附圖(二)編號Ｃ部
      分】外，其餘面積土地儘量依兩造原占用位置及各共有人
      之應有部分折算面積分配，且分割後兩造取得之土地，地
      型較方正，皆有通路以資對外聯絡，均便於各共有人使用
      其分得之土地，故認依上開方案分割，對兩造較公平、合
      理，且符合土地之利用。
    3.次查，系爭土地依附圖(二)所示方案分割，因編號Ａ部分土
      地位置較編號Ｂ部分土地鄰近斗六市○○路，是附圖(二)編
      號Ａ部分之土地價值，顯較編號Ｂ部分之土地價值為高，
      故本件縱依原物數量並按兩造應有部分之比例分配，然因
      編號Ａ部分土地，與編號Ｂ部分土地價值顯不相當，一概
      按其應有部分核算之原物數量分配者，將顯失公平，經兩
      造同意將上開分割後各部分土地委請不動產估價師鑑估其
      價值結果，認附圖(二)編號Ａ部分土地之分配價值為新臺幣
      （下同）2,902,679 元，另編號Ｂ部分土地之分配價值則
      為2,428,986 元，並經核算編號Ａ部分土地超額分配之金
      額為236,846 元乙節，有陳松造不動產估價師事務所估價
      報告書1 份在卷可稽。而兩造對該份估價報告亦均不爭執
      ，且俱表示願意支付250,000 元以受分配編號Ａ部分土地
      ，從而，本院揆諸前開規定及判例意旨，認分配編號Ａ部
      分土地之人應提供250,000 元予分配編號Ｂ部分土地之人
      以資補償，方符公允，乃判決如主文所示。
四、因分割共有物事件本質上並無訟爭性，兩造本可互換地位，
    由任一共有人起訴請求分割，均無不可，且兩造均因本件裁
    判分割而蒙其利，由敗訴當事人負擔訴訟費用顯失公平，故
    本院認為裁判分割共有物訴訟，於法院准予分割，原告之訴
    為有理由時，仍應由兩造分別依系爭土地原應有部分比例分
    擔訴訟費用較符合公平原則，故本件訴訟費用63,278元（含
    裁判費28,918元、測量費4,360 元、鑑定費30,000元），應
    由兩造依原應有部分比例負擔（詳如附表），始符公平。
五、據上論結：原告之訴為有理由，依民事訴訟法第80條之 1，
    判決如主文。
中    華    民    國    98    年    7     月    28    日
                  民事第一庭    法  官  蔣得忠
以上正本係照原本作成
如對本判決上訴，須於判決送達後廿日內向本院提出上訴狀
中    華    民    國    98    年    7     月    28    日
                                書記官  賴成育
附表
┌───┬───┬─────┬──────────┐
│編  號│共有人│原應有部分│應負擔訴訟費用（新臺│
│      │姓  名│          │幣，元以下四捨五入）│
├───┼───┼─────┼──────────┤
│  01  │戊○○│   1/2    │31,639元            │
├───┼───┼─────┼──────────┤
│  02  │甲○○│   1/3    │21,093元            │
├───┼───┼─────┼──────────┤
│  03  │乙○○│   1/6    │10,546元            │
└───┴───┴─────┴──────────┘


司法院資訊處製作；財團法人民間司法改革基金會備份。
